【裁判字號】    91,易,2003
【裁判日期】    920120
【裁判案由】    公共危險
【裁判全文】
臺灣臺中地方法院刑事判決                        九十一年度易字第二三號
    公  訴  人  臺灣臺中地方法院檢察署檢察官
    被      告  乙○○  男三十.
    選任辯護人  朱逸群  律師
右列被告因公共危險案件，經檢察官提起公訴（九十一年度偵字第一三四四四號），
本院判決如左：
    主  文
乙○○失火燒燬現供人使用之住宅，處有期徒刑肆月，如易科罰金，以佰元折算壹
日。
    事  實
一、乙○○（前曾於民國七十六年一月二十六日，因竊盜案件，經本院以七十五年易
    字第六五一一號判處有期徒刑三月，緩刑二年確定，緩刑期滿未經撤銷，其刑之
    宣告失其效力），係廠設於臺中市南屯區豐樂里楓樂巷十三號「天下觀企業有限
    公司（以下簡稱：天下觀公司）」之負責人（廠房為甲○○所有，由乙○○所承
    租使用），該工廠係從事銅製品之加工製造，需使用電動機器切割製品，且其廠
    房挑高，另隔設有木板閣樓房間供員工居住使用，屬現供人使用之住宅。乙○○
    明知該工廠係從事銅製品製造加工，其平日本應注意開設工廠使用機器應格外謹
    慎，並應定期進行必要之電源線路檢修，以確認廠房內各迴路及分路之電源開關
    、線路等是否負載過重與電線是否過於老舊，對其所提供員工居住之工廠宿舍亦
    負有使用安全維護及監督之注意義務，以防止火災之發生，而依當時情狀，並無
    不能注意之情事，竟應注意且能注意而疏未注意，於九十年一月二十二日中午過
    後，該工廠因農曆年假停工，乙○○最後一個離開工廠，疏未詳細檢查該工廠供
    機器及員工住宿共同使用之電線電源是否關閉，有無破損、老舊或超過負載之情
    形，嗣於九十年一月二十四日凌晨三時四分，該廠房內一樓北側後段處木板隔間
    房間內，靠近後牆天花板附近，因置於天花板上之電線長期負載蓄熱短路引燃（
    即起火處），繼而擴大燃燒引起火災，非但使上址工廠後段北側鐵皮屋頂燒穿、
    燒塌彎曲傾斜，並延燒隔鄰之臺中市南屯區豐樂里豐樂巷十三之六號（廠房為丙
    ○○所租用，平日無人居住供為燈飾倉儲使用之「燈總國際股份有限公司」，屬
    現未有人所在之他人所有建築物），使該公司前段二樓木板裝潢隔牆辦公室燒失
    、後段處挑空排列置物鐵架上儲放燈飾嚴重燒失、北側外牆後段、前牆二樓上端
    燒損變色，共計燒燬二戶鐵皮建築廠房，後經附近居民報警轉由臺中市消防局前
    往搶救，火勢始獲控制。
二、案經臺中市警察局第四分局報請臺灣臺中地方法院檢察署檢察官偵查起訴。
    理  由
一、訊據被告乙○○對於其所經營之天下觀公司於前揭時、地發生火災，致燒毀二戶
    鐵皮建築廠房及伊係最後離開天下觀公司廠房之事實均坦承不諱，惟矢口否認有
    何因其之過失致燒燬上開二戶鐵皮建築廠房之公共危險犯行，並辯稱：伊離開工
    廠時，已確定有將總電源全部關閉；除夕夜當天工廠旁邊有人放鞭炮，且日光燈
    不可能造成電力負載過量，伊認為並不是從其所經營之公司內失火的，縱果因電
    線蓄熱引發火警，伊亦應無過失可言，伊僅係依一般之方式使用房屋，在通常情
    況下伊亦實難以注意該房屋之原有線路是否會生過熱之危險，又一般人如無特別
    迥負載之使用，實甚少無端對隱藏在天花板上之電線加以維修，伊平時每日均在
    公司廠房內工作，已數年之久，廠房內之電線從未曾發生問題，如今停工休息二
    天後竟會因蓄熱而發生火警，實難想像亦與常情有違云云。經查：（一）、本件
    火災之發生，經臺中市消防局鑑定結果認「火災現場計燒損楓樂巷十三號及十三
    之六號兩戶鐵皮建築廠房，經勘查以十三號屋頂向屋後燒塌傾斜，屋內後段附近
    燒失傾斜最嚴重，依火災出動觀察紀錄及附近住戶目擊火警指稱，初期僅十三號
    災戶冒出火舌並迅速延燒，與勘查燒損火流大致吻合等情研判，認係臺中市南屯
    區楓樂巷十三號為起火戶。鳥瞰災戶鐵皮屋頂，楓樂巷十三號後段北側燒塌燒穿
    傾斜最嚴重。外貌檢視十三號前牆燒損燻黑，北側外牆後段牆面向屋內燒塌彎曲
    傾斜，前段處牆面較完好。十三之六號災戶北側外牆後段毗鄰隔壁廠房，牆面上
    端部份燒穿變色，往前段處牆面斜向殘存較完好，前牆部份一樓處完好二樓上段
    燒損變色，呈屋後外處延燒火流殘跡。勘查十三號災戶屋內，前段牆面燒損變色
    較完好，南側處烤漆間乙炔鋼瓶，向屋後斜向燒損變色。後段北側及後牆靠北側
    附近，牆面燒損彎曲變色嚴重。北半側閣樓木板隔間三間房間燒失嚴重，「Ｃ」
    型地板鐵架向屋後處燒塌扭曲傾斜。一樓北側後段處木板隔間房間燒失嚴重，室
    內擺置衣櫃、櫥櫃燒失特別嚴重。現場會同十三號災戶乙○○先生，清理一樓北
    側後段房間復舊勘查，地板均勻燻黑未有燃燒痕跡。室內衣櫃等燒失底部嚴重碳
    化殘存，後牆中段附近燒損扭曲變色較其他處嚴重等情研判，認係一樓北側後段
    房間內，靠近天花板附近為起火處。現場會同災戶乙○○先生清理復舊勘查，附
    近地板上遺留許多燒熔脆斷電線，日光燈罩鐵片嚴重燒損扭曲等情研判，不排除
    天花板上電線長期負載蓄熱短路引燃火警之可能性。火災現場為郊區豐樂公園附
    近，巷道內災戶毗鄰鐵皮建築，楓樂巷十三號為乙○○先生承租經營廣告銅字製
    作工廠之天下觀企業股份有限公司，及南側燈總國際股份有限公司之燈飾倉儲，
    計燒損兩戶。火警案發時為春節年假（除夕深夜），災戶鐵捲門窗關閉，均返家
    過年假未有人員留守，楓樂巷十三號災戶一樓北側後段房間，疑似電源線長期負
    載蓄熱短路引燃，屋內長時間蓄熱悶燒狀態。」此除有該局火災調查報告書一件
    在卷可稽外，並經證人即現場之勘查人員楊煥榮於本院審理時到庭結證稱：「（
    問：失火的原因？）應該是電器因素，從第十五張照片判斷，應該是天花板的電
    線燒掉掉到地上，照片第四十張，可看出應該是從高處往下燒，四十一張，可看
    出電線殘留，四十二張，也是一樣，四十三張，可看出火流的全貌。起火地點一
    樓的後牆，裡面有衣櫥、冷氣機、電視，我們當初調查時，當事人是說供房間使
    用，起火的地點如同火災原因調查報告書第十九頁，紅筆圈畫的地方，位置圖是
    我們依照現場及被告所述，我們有先請被告畫一個簡圖，然後我們再去繪製」等
    語（見本院九十二年一月六日審判筆錄）。此外，復有火災後現場照片四十五張
    及現場圖六份附卷可查。（二）、另被告明知該工廠係從事銅製品製造加工，其
    平日本應注意開設工廠使用機器應格外謹慎，並應定期進行必要之電源線路檢修
    ，以確認廠房內各迴路及分路之電源開關、線路等是否負載過重與電線是否過於
    老舊，對其所提供員工居住之工廠宿舍亦負有使用安全維護及監督之注意義務，
    以防止火災之發生，而依當時情狀，並無不能注意之情事，竟應注意且能注意而
    疏未注意，於該工廠因農曆年假停工，其最後一個離開工廠，疏未詳細檢查該工
    廠供機器及員工住宿共同使用之電線電源是否關閉，有無破損、老舊或超過負載
    之情形，致失火燒燬甲○○所有供被告承租使用之前開公司廠房（屬現供人使用
    之住宅）及延燒燒毀被害人丙○○所承租之現未有人所在之他人所有建築物，其
    有過失至明，且其過失與上開二戶鐵皮建築廠房之燒燬顯有因果關係。（三）、
    另被告雖辯稱：伊離開工廠時，已將總電源關閉；除夕夜當天工廠旁邊有人放鞭
    炮，日光燈不可能造成電力負載過量云云。惟查：證人即原天下觀公司員工郭明
    哲雖於偵查中證稱：「剩老板（指被告）一人在公司內他負責關電源，我看到他
    在關電源我就離開了。（問：老板何時離開你知否？）我不知道」等語（見九十
    年度他字第一五二○號偵查卷第七十六頁），惟證人此部分之證言僅能證明被告
    係最後一個離開工廠，此亦為被告所不否認，尚難證明被告確有將全部所有之電
    路開關關閉；又經本院質之被告亦供稱：「我走之前，有將大門關好，電源關掉
    ，至於窗戶部分，都有關，但是冷氣窗口則是用蓋子蓋著而已。沒有上鎖。」復
    經證人即現場之勘查人員楊煥榮於本院審理時到庭結證稱：「（問：現場是否看
    出因鞭炮或人為縱火？）我們到現場時，如照片第十一張（燈總），破門進入搶
    救，第十七張、十八張（被告的工廠）我們是用破壞鐵門進去的，當時我們都是
    破門進去的，所以，現場都是緊閉的，而且從三十四張、四十三張比對，火都是
    從屋內裡面燃燒至外面的，並非從外面燒進去的，且當時我們到現場時，向被告
    詢問，被告也是說當時的門窗都有關，所以鞭炮的可能性，不太有。從照片第十
    張，鞭炮要能夠進去到起火點，也是不太可能」等語（見本院九十二年一月六日
    審判筆錄），足見被告上開所辯各節，無非均係屬事後卸責之詞，不足採信。從
    而本件事證明確，被告過失犯行洵堪認定。
二、按刑法放火罪或失火罪所保障者乃社會法益，其所直接侵害之法益，為一般社會
    之公共安全，雖私人之財產法益亦同時受侵害，但既列入公共危險罪章內，自以
    社會公安之法益為重，況放火或失火行為原含有毀損性質，如燒燬現供人使用之
    住宅罪，自係指供人居住房屋之整體而言，應包括墻垣及該住宅內所有設備、傢
    俱、日常生活上之一切用品。故一個放火或失火行為，若同時燒燬住宅及該住宅
    內所有其他物品，無論該其他物品為他人或自己所有，與同時燒燬數犯罪客體者
    之情形不同，均不另成立刑法第一百七十五條第一項或第二項放火燒燬住宅以外
    他人或自己所有物罪（最高法院著有七十九年度臺上字第一四七一號判例足參）
    ；另按刑法上之放（失）火罪，其所直接被害法益為一般社會之公共安全，雖私
    人之財產法益亦同時受其侵害，但本罪係列入公共危險章內，自以社會公安之法
    益為重，故以一個放（失）火行為燒燬多家房屋，仍祇成立一罪，不得以所焚家
    數定其罪數（最高法院二十一年度上字第三九一號判例意旨參照），故計算罪數
    ，應以行為之個數為標準。本件被告乙○○所為雖同時燒燬現供人使用之住宅、
    現未有人所在之他人所有建築物，仍屬單純一罪，應論以對社會公共安全危險較
    重之刑法第一百七十三條第二項之失火燒燬現供人使用之住宅罪。爰審酌被告平
    日之素行，其因過失而罹本件刑章、且本件火災係因不慎引起致燒燬二戶鐵皮建
    築廠房，所生之危害不可謂小及被告犯罪後之態度與尚未與被害人達成和解賠償
    損害等一切情狀，量處如主文所示之刑，並諭知易科罰金之折算標準，以示警惕
    。
據上論斷，應依刑事訴訟法第二百九十九條第一項前段，刑法第一百七十三條第二項
、第四十一條第一項前段，罰金罰鍰提高標準條例第一條前段、第二條，判決如主文
。
本案經檢察官黃江穎到庭執行職務。
中      華      民      國      九十二      年    一    月      二十    日
                                臺灣臺中地方法院刑事第六庭
                                    法  官  許  旭  聖
右正本證明與原本無異。
如不服本判決，應於判決送達後十日內向本院提出上訴狀，上訴於
臺灣高等法院臺中分院（須附繕本）。
                                    書記官
中      華      民      國      九十二      年    一    月      二十    日
附錄本案論罪科刑法條
刑法第一百七十三條
第一項：放火燒燬現供人使用之住宅或現有人所在之建築物、礦坑、火車、電車或其
        他供水、陸、空公眾運輸之舟、車、航空機者，處無期徒刑或七年以上有期
        徒刑。
第二項：失火燒燬前項之物者，處一年以下有期徒刑、拘役或五百元以下罰金。


司法院資訊處製作；財團法人民間司法改革基金會備份。
